臺灣臺南地方法院民事判決　九十二年度簡上字一八六號
　　上　訴　人　　良美建設股份有限公司
　　法定代理人　　乙○
　　訴訟代理人　　林華生律師
　　複　代理人　　甲○○律師
　　被上訴人　　　良美町公寓大廈管理委員會
　　法定代理人　　丙○○
　　訴訟代理人　　吳宏輝律師
右當事人間請求給付管理費事件，上訴人對於本院新市簡易庭中華民國九十二年十一
月六日所為第一審簡易判決（九十二年度新簡字第八三號）提起上訴，經本院於九十
三年八月三十一日言詞辯論終結，判決如左：
    主    文
上訴駁回。
第二審訴訟費用由上訴人負擔。
    事    實
甲、上訴人方面：
一、聲明：求為判決：（一）原判決廢棄；（二）被上訴人在第一審之訴及假執行之
    聲請均駁回。
二、陳述：除與原判決記載相同者，茲引用之外，補稱：
（一）、按公寓大廈區分所有人應負擔之管理費，應由區分所有權人會議決定之，此
        觀公寓大廈管理條例第三條第七款、第十八條第一項第二款之規定甚明。查
        本件系爭良美町公寓大廈，於八十五年九月十四日召開之區分所有權人會議
        ，並未就區分所有權人應負擔之管理費有所議定，至於在原審訴訟期間，於
        九十二年七月十九日召開之所謂九十二年第二次區分所有權人暨住戶大會，
        並未通知全部四百七十三戶（地下二樓至五樓之商店有一五四戶，六樓至十
        五樓之住家有三一九戶，全部合計四七三戶）之區分所有權人參加，其通知
        開會之對象，僅六樓至十五樓三一九戶之區分所有權人而已，顯不合法，故
        該次區分所有權人會議之決議，已屬無效，尤其關於討論事項第一案，並非
        就全體區分所有權人之管理費應如何負擔所作之決議，而係針對上訴人一人
        之每月管理費，是否繼續應繳新台幣（下同）三萬元，做為討論標的，有失
        公平，於法上訴人尚無絕對遵守之義務。
（二）、查上訴人固於八十五年九月間起每月繳納五萬元，八十七年一月間起每月繳
        納三萬元之所謂管理費，但此係因上訴人身為起造人，在大部分房屋尚未出
        售或出租使用前，為資助系爭大樓管理費用之回饋性質，並非區分所有權人
        會議之決定，而係與被上訴人管理委員會協商所定之暫時辦法，此觀卷附八
        十五年九月二十六日良美町管理委員會第一次會議紀錄，有關管理費之討論
        決議甚明。今已時過七年餘之久，六樓以上住家用之房屋，幾將住滿，進住
        者均按每戶每月九百元或七百收費，空屋部分亦八折收費，故以前由上訴人
        按統包式暫時性之繳費方式，應回歸制度面，亦即上訴人亦應照一般區分所
        有權人繳納管理費，始為公平，並符原先約定之精神，又依民法第二百二十
        七條之二情勢變更之原則，上訴人亦得聲請法院照一般區分所有權人之繳費
        標準為給付。
（三）、查目前系爭良美町大樓，六樓以上至十五樓住家用之區分所有權人，十五坪
        以上者，每月每戶之管理費為九百元，十五坪以下者，每月每戶管理費七百
        元，空屋部分管理費打八折，為被上訴人在原審所陳明（原審卷第廿一頁）
        ，至於地下二樓至五樓商店部分，空屋並未收管理費，使用時再分別與被上
        訴人管理委員會協商繳費。準此，上訴人九十一年九月至九十二年一月應繳
        之管理費為六萬二千八百八十元（其計算式詳如原審卷第四十八頁至五十四
        頁）。
三、證據：援用在第一審之立證方法。
乙、被上訴人方面：
一、聲明：求為判決如主文。
二、陳述：除與原判決記載相同者，茲引用之外，補稱：
（一）、民事訴訟法第三百九十七條第一項所謂因情事變更，法院應為增減給付或變
        更其他原有效果之判決者，以法律行為成立後，因不可歸責於當事人之事由
        致情事變更，非當時所得預料，而依原有效果顯失公平為要件。如於法律行
        為成立時，即預見情事將有變更，對於應如何調整給付已有約定者，自無情
        事變更原則之適用。管理費之繳交乃經由區分所有權人會議通過，且上訴人
        亦有參加。上訴人此處所指應無所謂情勢變更原則之適用。
（二）、公寓大廈管理條例就違反決議標準之效力未為規定，惟民法第五十六條第一
        項前段規定：「總會之召集或決議方法，違反法令或章程時，社員得於決議
        後三個月內請求法院撤銷其決議。」另公司法第一百八十九條亦規定：「股
        東會之召集程序或其決議方法，違反法令或章程時，股東得自決議之日起一
        個月內，訴請法院撤銷其決議。」上開規定均係對社團或股份有限公司等組
        織，因其成員人數眾多，而有以會議方式決定成員之意思時，就該會議之召
        集或議決程序有瑕疵之效力所為規定，而公寓大廈之區分所有權人，其人數
        眾多，意見難免紛歧，故亦有以決議方式定其意思，就此而言，其區分所有
        權人之決議，性質上與社團總會、股份有限公司股東會相當，故上開民法第
        五十六條第一項前段、及公司法第一百八十九條規定，於區分所有權人會議
        之召集、決議，應得準用，本件被上訴人之區分所有權人會議之決議並無不
        適法之情形。
（三）、上訴人所述上開上訴意旨亦難認對原審判決如何違背法令已有具體之指摘。
        且按總會之召集程序或決議方法，違反法令或章程時，社員得於決議後三個
        月內請求法院撤銷其決議，民法第五十六條定有明文，查公寓大廈管理委員
        會之性質係屬社團法人，而公寓大廈管理條例中對於區分所有權人會議之召
        集程序有瑕疵時，既未特別規範其會議決議之效力，則縱有召集程序或決議
        方法瑕疵之情事，亦應適用民法第五十六條之規定，是縱使上開區分所有權
        人會議之召集程序或決議方法確有瑕疵，但上訴人本身既未於上開決議三個
        月內訴請法院撤銷其決議，仍不容事後任意主張該區分所有權人會議之決議
        為無效。
（四）、綜上所述，上訴人自九十一年八月起至同年九十二年一月止均未繳納管理費
        用等情事，為其所認，又上訴人應受系爭社區住戶大會決議及住戶公約之拘
        束，已如前述。則被上訴人主張上訴人應給付管理費十八萬元，洵屬正當，
        應予准許。
三、證據：援用在第一審之立證方法。
    理　　由
一、本件被上訴人起訴主張：被上訴人係良美町公寓大廈管理委員會，已於八十九年
    間依法完成公寓大廈管理組織報備事宜。上訴人為該公寓大廈建物起造之建商，
    亦為該公寓大廈之區分所有權人。依據八十五年九月十四日良美町區分所有權人
    會議議事錄及八十五年九月二十六日良美町管理委員會第一次會議紀錄，該公寓
    大廈管理費為：機車停車位每月每位一百元，地下室汽車停車位每月每位三百元
    ，住戶每戶每月管理費十八坪以上者收一千元，十五坪上下者收八百元。因當時
    該大樓初建成，許多建物尚未出售，因之上訴人名下所有區分所有建物戶數甚多
    （為現今四、五倍之多），因而就上訴人應繳納之管理費決議每月為五萬元。嗣
    因上訴人名下區分所有建物數量減少，於八十七年一月間起決議調降管理費為每
    月三萬元。詎上訴人竟積欠自九十一年八月起至九十二年一月止之管理費合計十
    八萬元。為此，依公寓大廈管理條例第二十一條規定，請求上訴人給付管理費十
    八萬元。
二、上訴人則以：上訴人所應繳納之管理費，原為每月五萬元，嗣自八十七年一月起
    調降為每月三萬元。查良美町大樓內，上訴人所有之房屋之戶數，自被上訴人管
    理委員會成立時迄今皆無變動，而近年來上訴人將房屋出租收益，而已出租之房
    屋則由房客代為繳交管理費予管理委員會，上訴人每月應繳納之管理費應按剩餘
    未出租之空屋依坪數大小計算管理費，又良美町大樓五樓以下商場及地下停車場
    ，被上訴人並未管理，因之，就五樓以下商場上訴人所有建物及地下停車位，上
    訴人無繳納管理費義務，自不應列入剩餘未出租空屋戶數之內。就六樓以上上訴
    人剩餘未出租之空屋戶數僅為十餘戶（上訴人名下戶數應為六十八戶），依坪數
    大小計算管理費，則自九十一年八月起至九十二年一月止，上訴人應繳納管理費
    合計為六萬二千八百八十元，逾此範圍上訴人無繳納義務。九十二年七月十九日
    召開之所謂九十二年第二次區分所有權人暨住戶大會，上訴人並未參與，且該次
    會議討論事項第一案，並非就全體區分所有權人之管理費應如何負擔所作之決議
    ，而係針對上訴人一人之每月管理費，是否繼續應繳三萬元，做為討論標的，有
    失公平，於法上訴人尚無絕對遵守之義務云云，資為抗辯。
三、兩造不爭執之事實：
（一）被上訴人係良美町公寓大廈管理委員會，已於八十九年間依法完成公寓大廈管
      理組織報備事宜。
（二）上訴人為該公寓大廈建物起造之建商，亦為該公寓大廈之區分所有權人。依據
      八十五年九月十四日良美町區分所有權人會議議事錄及八十五年九月二十六日
      良美町管理委員會第一次會議紀錄，該公寓大廈管理費機車停車位每月每位一
      百元，地下室汽車停車位每月每位三百元，住戶每戶每月管理費十八坪以上者
      收一千元，十五坪上下者收八百元。當時該大樓初建成，許多建物尚未出售，
      上訴人名下所有區分所有建物戶數甚多，因而就上訴人應繳納之管理費決議每
      月為五萬元。嗣於八十七年一月間起決議調降管理費為每月三萬元。上訴人並
      依上開決議繳交管理費至九十一年七月。
（三）上訴人積欠九十一年八月起至九十二年一月止之管理費未繳納。
（四）被上訴人於九十二年七月十九日所召開之良美町公寓大廈九十二年第二次區分
      所有權人暨住戶大會，仍決議上訴人每月應繳納管理費三萬元，且該決議未經
      區分所有權人訴請法院撤銷。
四、得心證之理由：本案爭執之關鍵在於，上訴人每月應繳納之管理費應否先扣除承
    租人已繳納之管理費後，改按上訴人剩餘空屋戶數，依坪數大小計算管理費？或
    應依良美町公寓大廈區分所有權人暨住戶大會於八十七年一月及九十二年七月十
    九日之決議，按月繳納三萬元之管理費？經查，
（一）依據良美町公寓大廈區分所有權人會議八十五年九月十四日及管理委員會會議
      八十五年九月二十六日之決議，上訴人自八十五年間起按月繳納管理費五萬元
      ，嗣於八十七年一月間決議調降管理費為每月三萬元，上訴人對該決議並未異
      議，並依該決議繳納管理費至九十一年七月，顯見上訴人亦同意自八十七年一
      月起，其每月應繳納管理費三萬元。是無論被上訴人於九十二年七月十九日所
      召開良美町公寓大廈九十二年第二次區分所有權人暨住戶大會之決議是否有效
      ，上訴人仍應受其自認有效之上開八十七年一月之決議之拘束。
（二）上訴人雖辯稱：上訴人每月應繳納之管理費應先扣除承租人已繳納之管理費云
      云，然查，被上訴人主張區分所有權人會議八十七年一月之決議，上訴人每月
      所應繳納之管理費，是指上訴人名義應該繳納之管理費，不包括承租戶部分，
      而上訴人訴訟代理人於原審亦自承區分所有權人會議決議繳納的管理費沒有提
      到是否包括承租戶，以上訴人名義繳納固定管理費五萬元或三萬元，承租戶部
      分不列入計算，被上訴人是否另外向承租戶收管理費與上訴人無關等語（見原
      審九十二年十月二十二日言詞辯論筆錄），顯見上開八十七年一月會議決議上
      訴人每月應繳納之管理費，確係指上訴人名義應該繳納的管理費，不包括承租
      戶部分。上開八十七年一月會議決議上訴人每月所應繳納之管理費，既僅係指
      上訴人名義應該繳納的管理費，不包括承租戶部分，而上訴人對該決議亦未異
      議，並依該決議繳納管理費至九十一年七月，則上訴人再以其每月應繳納之管
      理費應先扣除承租人已繳納之管理費，及八十七年一月間決議調降管理費為每
      月三萬元後，上訴人將所有之部分房屋出租，並非決議當時所得預料，情事已
      有所變更置辯，均無可採。
（三）區分所有權人應繳納之管理費，其性質屬於公共基金，依公寓大廈管理條例第
      十八條第一項第三款規定，應依區分所有權人會議決議繳納，即屬於區分所有
      權人自治事項，如有變更必要，亦應透過區分所有權人會議決議方式為之。良
      美町公寓大廈區分所有權人會議決議上訴人每月所應繳納之管理費為每月三萬
      元，非以實際戶數計算，此為兩造所不爭，嗣被上訴人於九十二年七月十九日
      召開良美町公寓大廈九十二年第二次區分所有權人暨住戶大會會議，亦提案討
      論上訴人管理費每月應否繼續繳納三萬元，經決議結果，上訴人仍應繼續繳納
      每月三萬元之管理費，有被上訴人所提出良美町公寓大廈九十二年第二次區分
      所有權人暨住戶大會會議紀錄在卷可考，並為上訴人所不爭執，是上訴人辯稱
      ：伊每月應繳納之管理費，改按實際剩餘空屋戶數，依坪數大小計算管理費之
      議案，並未得區分所有權人會議通過云云，不足採信。區分所有權人既於八十
      七年一月及九十二年七月十九日均決議上訴人每月應繳納管理費為三萬元，上
      訴人自應受前開區分所有權人大會決議之拘束，則被上訴人主張上訴人應繳納
      管理費為每月三萬元，即屬有據。
（四）公寓大廈管理委員會為人的組織體，區分所有權人會議為其最高意思機關。其
      區分所有權人會議之召集程序或決議方法，違反法令或章程時，依公寓大廈管
      理條例第一條第二項規定，應適用民法第五十六條第一項撤銷總會決議之規定
      ，由區分所有權人請求法院撤銷區分所有權人會議之決議（最高法院九十二年
      度台上字第二五一七號判決參照）。又民法第五十六條第一項規定，總會之召
      集程序或決議方法，違反法令或章程時，社員得於決議後三個月內請求法院撤
      銷其決議。在社員訴請法院撤銷有瑕疵之決議前，該決議縱有瑕疵，仍屬有效
      。查上訴人抗辯被上訴人於九十二年七月十九日所召開之良美町公寓大廈九十
      二年第十二次區分所有人暨住戶大會，並未通知全體區分所有權人參加，且該
      次區分所有權人會議討論事項第一案，並非就全體區分所有權人之管理費應如
      何負擔所作之決議，而係針對上訴人一人之每月管理費，是否繼續應繳三萬元
      ，做為討論標的，有失公平云云，係主張該次會議之召集程序或決議方法違反
      法令或章程，惟上訴人對上開決議尚未經區分所有權人訴請法院撤銷，並不爭
      執，則揆諸上開說明，上開決議仍屬有效。
（五）區分所有權人或住戶積欠應繳納之公共基金或應分擔或其他應負擔之費用，已
      逾二期或達相當金額，經定相當期間催告仍不給付者，管理負責人或管理委員
      會得訴請法院命其給付應繳之金額及遲延利息，公寓大廈管理條例第二十一條
      定有明文。上訴人經被上訴人屢次催繳管理費，均拒絕繳納，此為上訴人所不
      爭執，則被上訴人請求上訴人給付自九十一年八月起至九十二年一月止欠繳之
      管理費計十八萬元，即有理由，應予准許。
五、綜上所述，良美町公寓大廈區分所有權人會議分別於八十七年一月及九十二年七
    月十九日決議上訴人每月應繳納之管理費為三萬元，上開二決議均未經區分所有
    權人訴請法院撤銷，仍屬有效，從而，被上訴人依公寓大廈管理條例第二十一條
    之規定，請求上訴人繳納九十一年八月至九十二年一月之管理費合計十八萬元，
    為有理由，應予准許。是則原審判命上訴人如數給付，並依職權宣告假執行及免
    為假執行，於法並無不合。上訴意旨指摘原判決不當，求予廢棄改判，為無理由
    ，應予駁回其上訴。
六、本件判決之基礎已臻明確，兩造其餘之攻擊防禦方法及舉證，核與判決結果無影
    響，無一一審究之必要，併此敘明。
七、據上論結，本件上訴為無理由，依民事訴訟法第四百三十六條之一第三項、第四
    百四十九條第一項、第七十八條，判決如主文。
中　　　華　　　民　　　國　　九十三　　年　　　九　　　月　　 十四 　　日
                                  臺灣臺南地方法院民事第二庭
~B審判長法　　　官　蔡美美
~B　　　法　　　官　郭貞秀
~B　　　法　　　官　蘇正賢
右正本證明與原本無異
本件不得上訴。
中　　　華　　　民　　　國　　九十三　　年　　　九　　　月　　 十四 　　日
~B　    法院書記官　曾盈靜
